臺灣臺北地方法院交通事件裁定　　　　 96年度交聲字第890號
原處分機關　台北市政府警察局
異　議　人
即受處分人　甲○○
上列異議人即受處分人因違反道路交通管理處罰條例案件，對於
臺北市政府警察局中華民國 96年7月10日所為之處分（原處分案
號：北市警交裁計字第9607100006號），聲明異議，本院裁定如
下：
        主  文
原處分撤銷。
        理  由
一、原處分意旨略以：本件異議人即受處分人甲○○領有台北市
    政府警察局 90年5月24日核發計程車駕駛人執業登記證（證
    號：012810號），因未依規定期限辦理95年登記證年度查驗
    ，逾期達 6個月以上，原處分機關乃依道路交通管理處罰條
    例第36條第3項、第5項規定，廢止受處分人執業登記，並自
    裁決日起1年內不得申辦執業登記等語。
二、異議意旨略以：異議人之執業登記證應於95年1月22日辦理
    95年度查驗，惟異議人因故延誤，未於法定期限內參加查驗
    ，臺北市政府警察局，應按道路交通管理處罰條例第36條第
    3項規定，先行掣單告發本人，未依規定辦理年度查驗，處
    罰鍰新臺幣（下同）1200元，並辦理查驗，逾期6個月仍不
    查驗者，始得自95年7月22日起廢止執業登記，並自廢止執
    業登記起1年內不得辦理登記。是異議人認自96年7月22日起
    ，即可辦理登記，然台北市政府警察局未依規定先行告發罰
    鍰後再裁處廢止程序，而裁罰本人自裁決日（即96年7月10
    日）起，1年內不得辦理登記，有損人民權益云云。
三、經查：
  (一)按營業小客車駕駛人執業登記管理辦法第11條第1項規定：
    「營業小客車駕駛人自領得執業登記證及其副證之翌年起，
    應於每年出生日前後一個月內檢具下列文件，送發證警察局
    查驗：一、國民身分證。二、職業駕駛執照。．．．」，是
    以，異議人應於95年1月22日生日前後一個月內，依上述規
    定，辦理營業小客車駕駛人執業登記查驗。本件異議人並未
    依上開規定，於上開法定該期間內辦理查驗，為異議人所不
    爭執。則依道路交通管理處罰條例第36條第2項規定固應註
    銷其執業登記。惟按人民工作權、生存權應予保障，此於憲
    法第15條定有明文，異議人為小客車駕駛人，執業登記證乃
    為其職業駕駛計程車之形式要件，若有權機關為撤銷此等執
    業登記，係足以改變或剝奪受處人之執業身分、地位，自應
    踐行正當之法律程序，並以侵害最小之方式先行為之，方合
    乎比例原則，始合致憲法上所保障工作權之本旨，例如先以
    通知或予罰鍰之告誡或警告性處分，如受處分人未予遵循，
    始為後續之註銷其執業登記之重大處置，若未有通知或罰緩
    之先行前置處分，而逕予註銷其執業登記，此即造成受處分
    人之突襲，當與憲法第8條所保障之正當法律程序有違。此
    觀之道路交通管理處罰條例第36條第2項規定：「營業小客
    車駕駛人，不依規定期限，辦理執業登記事項之異動申報，
    或參加年度查驗者，處新台幣1200元；逾期6個月以上仍不
    辦理者，註銷其執業登記。」，即本上揭之法理，故本件異
    議人既未在94年12月22日至95年2月22日期間辦理95年度查
    驗，主管機關應先行告發罰鍰，並應讓受處分人有陳述意見
    之機會，如告發罰鍰後異議人仍未參加年度查驗，且已逾6
    個月以上，異議人仍不辦理者，始註銷其執業登記。然觀本
    件並無告發罰鍰之先行為，即由臺北市政府警察局於96年7
    月10日以北市警交裁計字第9607100006號逕為註銷異議人之
    執業登記，即違上揭之立法意旨與憲法所保障工作權之本旨
    ，當屬不當，至為灼然。
  (二)至於原處分機關所提出機關之相關「函示」謂：逾六個月之
    期限，主管機關即應撤銷其執業登記，無須先行舉發罰鍰等
    釋示，惟揆其「函示」，乃係行政機關內部所頒布之行政規
    則，對外並無拘束力，自無等同於「法律」之效力，亦違背
    一般法律原則，是為本院所不採，併予敘明。
  (三)綜上所述，本件異議人之聲明異議為有理由，原裁決確有欠
    妥之處，自應予撤銷，由原處分機關另為妥適之處理。
據上論斷，應依道路交通案件處理辦法第20條，裁定如主文。
中　　華　　民　　國　　96　　年　　10　　月　　15　　日
                  交通法庭    法　官　李桂英
上正本證明與原本無異。
如不服本裁定，應於收受送達後5日內，向本院提出抗告書狀。
                              書記官  嚴君珮
中　　華　　民　　國　　96　　年　　10　　月　　16　　日
